【裁判字號】    95,台上,6462
【裁判日期】    951123
【裁判案由】    殺人
【裁判全文】
最高法院刑事判決            九十五年度台上字第六四六二號
上  訴  人  甲○○
            乙○○
上列上訴人等因殺人案件，不服台灣高等法院高雄分院中華民國
九十五年八月二十一日第二審判決（九十五年度上重訴字第一九
號，起訴案號：台灣高雄地方法院檢察署九十四年度偵字第九一
八０號），提起上訴，本院判決如下：
    主  文
原判決撤銷，發回台灣高等法院高雄分院。
    理  由
本件原判決認定上訴人甲○○任職於一統徵信公司高雄分公司（
設高雄市新興區○○○路一五四號十樓），其於民國九十三年間
受被害人唐君宜之委託，調查被害人同居男友之行蹤，而收受被
害人所交付約新台幣（下同）二百萬元之費用，嗣被害人發覺甲
○○未完全依約履行，被害人遂向甲○○催討退款，甲○○因對
被害人不斷催討退款，且其本身亦欠公司若干款項未為償還，因
而心生憤怒並進而萌生殺意，甲○○遂於九十四年四月二十三日
十七時許，在一統徵信公司廁所內，交付一萬五千元及水果刀一
把予同公司擔任外務之上訴人乙○○，並以強迫性口吻要求乙○
○於九十四年四月二十五日二十時許，至高雄市左營區蓮池潭殺
害被害人，甲○○並向乙○○交代相關細節，及允諾乙○○於事
成後將給付一百萬元，乙○○因懾於甲○○為其主管，並因甲○
○提出上開巨額酬勞而應允，彼等二人乃共同基於殺人之犯意聯
絡，由乙○○將上開水果刀藏置在廁所內之天花板，並由甲○○
向被害人佯稱退還徵信費用，而請被害人與乙○○聯繫，乙○○
於同年月二十五日撥打被害人之行動電話，佯稱欲退還被害人之
身分證及商討退還公司徵信費事宜，約被害人於同日二十時三十
分許，在高雄市左營區孔子廟前見面。乙○○於同日下午十三時
許返回公司廁所內，取出上開藏置之水果刀將之放入背包內，並
先至孔子廟大門將車停妥，將該水果刀藏置在孔子廟大門左邊草
叢內，被害人於同日二十時四十八分許，駕駛自用小客車搭載何
麗娟等人抵達，被害人於撥打行動電話予乙○○後即進入約定地
點，雙方隨即談論退款相關事宜，而因甲○○未將被害人要求返
還之款項交予乙○○，被害人遂陸續撥打三通電話與甲○○要求
退還款項，甲○○亦撥打二通電話予被害人，嗣被害人另接獲一
通電話，乙○○即趁被害人（當時已懷有五個月身孕）不注意之
際，於同日二十一時二十三分許，以右手持上開水果刀，左手握
住被害人右手腕之方式，自被害人脖子左上方往右下方劃下一刀
，被害人受創即抱頸奪門而出，乙○○自後追出因緊張而跌倒，
致所持水果刀撞及牆壁而斷裂於草叢中，乙○○嗣因恐為人發現
而未續追，隨即持斷裂之刀柄進入孔廟內後由反方向逃離現場，
並將刀柄棄置在現場附近之小水溝內，乙○○與甲○○復以如原
判決所載之行動電話，相互聯絡犯案及警方偵辦情形等。而被害
人逃出後經何麗娟送醫急救，因失血過多，於同日二十三時不治
死亡等情。因而維持第一審論處上訴人二人殺人（累犯）罪刑之
判決，駁回檢察官及上訴人等在第二審之上訴，固非無見。
惟查：(一)、依法應於審判期日調查之證據雖已調查，而其內容未
明瞭者，即與未經調查無異，如遽行判決，仍屬應於審判期日調
查之證據而未予調查，尚不得遽對被告為有利或不利之認定。又
同謀共同正犯，必參與同謀者均有犯罪之故意始可，若他方初無
犯罪故意，係由一方首先起意，囑令他方犯罪者，即應負教唆罪
責，不應論以同謀犯。原判決事實欄記載：……被害人遂向甲○
○催討退款，甲○○因對被害人不斷催討退款，且其本身亦欠公
司若干款項未為償還，因而心生憤怒並進而萌生殺意，甲○○遂
於九十四年四月二十三日十七時許，在一統徵信公司廁所內，交
付一萬五千元及水果刀一把予同公司擔任外務之上訴人乙○○，
並以強迫性口吻要求乙○○於九十四年四月二十五日二十時許，
至高雄市左營區蓮池潭殺害被害人，甲○○並向乙○○交代相關
細節，並允諾乙○○於事成後將給付一百萬元，乙○○因懾於甲
○○為其主管，並因甲○○提出上開巨額酬勞而應允，彼等二人
乃共同基於殺人之犯意聯絡，而由乙○○遂行殺害被害人之犯行
等情，其究係認定甲○○教唆乙○○殺害被害人，抑係認定甲○
○就本件犯行係屬同謀共同正犯，原判決所載並非明確，不足為
適用法律之依據，已有未合。乃原判決理由欄復逕予論述：上訴
人二人就本件殺人犯行，互有犯意聯絡及行為分擔，為共同正犯
（原判決第二十頁第二十一至二十二行）等情，是否另說明甲○
○除與乙○○有犯意聯絡外，並參與實行殺人犯行之行為分擔，
係屬實行共同正犯？其事實欄之認定記載與理由欄之論述說明，
不盡一致，亦有未洽。又甲○○就本件犯行究屬同謀共同正犯？
抑係教唆殺人？或係實行共同正犯？其與本件事實如何及如何為
法律之適用攸關，自應詳予調查釐清明確認定記載論述說明，乃
原審就上情未詳予調查釐清，即逕於理由欄論述說明：上訴人二
人就本件殺人犯行，互有犯意聯絡及行為分擔，為共同正犯等情
，其查證未盡且理由欠備，遽行判決，尚嫌速斷，其審理猶有未
盡。(二)、證據之取捨與事實之認定，固由事實審法院本於職權自
由判斷，但其判斷不能違反經驗法則及論理法則，否則其自由判
斷之職權行使，即與採證法則有違。原判決論述甲○○辯稱：伊
當時懷疑來電者係詐欺集團而未告知所在云云，不足採信，係以
甲○○既於案發當日二十一時許，即從電視已得知警員已深入調
查被害人命案，依理言之，來電者既已表明是刑事組警員，甲○
○豈會認係詐欺集團成員（原判決第十七頁第七至十行）等情，
為其主要論據之一。然原判決認定乙○○殺害被害人之時間，係
案發當日二十一時二十三分許（原判決第三頁第二至六行）等情
，苟屬無訛，則甲○○是否能於案發當日二十一時許，即從電視
得知警員已深入調查被害人命案，非無疑義。原審就上情未詳予
調查釐清論述說明，致甲○○上訴意旨得據以指摘，原判決認定
記載論述說明與經驗法則有違等情，其查證未盡且理由欠備，遽
行判決，有欠允當。(三)、當事人聲請調查之證據，如與本案之待
證事實無關緊要者，事實審法院固可以裁定駁回，毋庸為無益之
調查。若於事實確有重要關係，而又非不易調查或不能調查者，
則為明瞭案情起見，自應依法踐行調查之程序，否則即屬應於審
判期日調查之證據而未予調查之違法。甲○○否認有前揭犯行，
其選任辯護人並具狀聲請原審傳喚證人謝惠玲，用以證明本件係
乙○○與被害人有金錢糾紛，乙○○因而動手殺害被害人（原審
卷第七十八頁）等情，原審亦依聲請傳喚謝惠玲二次而未到庭（
原審卷第八十三頁、第一六七頁），足見原審亦認確有傳喚謝惠
玲到庭加以調查之必要。而謝惠玲苟到庭為有利甲○○之供述，
則甲○○是否有檢察官所指之犯行，即非無疑。而上情與本件事
實如何及如何為法律之適用攸關，為明瞭案情起見，自應依法踐
行調查之程序。乃原審於傳喚謝惠玲應於九十五年七月二十四日
到庭而未到後，即未再於九十五年八月七日之審判期日續行傳喚
或拘提，復未說明對該證人何以不續為調查之理由，其查證未盡
且理由欠備，遽行判決，難昭折服。(四)、科刑之判決書，對於犯
罪事實必須詳加認定，然後於理由內敘明其認定犯罪事實所憑之
證據，及認定之理由，而其所記載之事實、理由與所宣告之主文
，尤必須相互一致，始屬適法。第一審判決於事實欄記載：上訴
人二人共同基於殺人之犯意聯絡而為本件犯行（第一審判決第二
頁第九行）；於理由欄說明：上訴人二人就前開殺人犯行，有犯
意聯絡及行為分擔，為共同正犯（第一審判決第十七頁第二十一
至二十二行）等情。乃第一審判決論結欄未引用刑法第二十八條
；主文欄亦無上訴人二人共同犯罪之記載，致事實、理由與主文
互不一致，尚有未合。原判決未撤銷第一審判決而仍予維持，駁
回檢察官及上訴人二人之上訴，同屬違誤，亦有未洽。上訴意旨
指摘原判決不當，尚非全無理由。按第三審法院應以第二審判決
所確認之事實為判決基礎，刑事訴訟法第三百九十四條第一項前
段定有明文。原判決上述之違背法令，影響於事實之確定，本院
無可據以為裁判，應將原判決撤銷，發回原審法院更為審判。
據上論結，應依刑事訴訟法第三百九十七條、第四百零一條，判
決如主文。
中    華    民    國  九十五  年   十一   月  二十三  日
                      最高法院刑事第一庭
                          審判長法官  董  明  霈
                                法官  林  茂  雄
                                法官  張  祺  祥
                                法官  呂  永  福
                                法官  洪  文  章
      本件正本證明與原本無異
                                      書  記  官
中    華    民    國  九十五  年   十一   月  二十九  日
                                                      Ｅ


司法院資訊處製作；財團法人民間司法改革基金會備份。
